臺灣高等法院高雄分院民事判決
110年度重上字第7號
上  訴  人  黃明田  

訴訟代理人  陳樹村律師
複代理人    林威谷律師
被 上訴 人  黃謙德  
訴訟代理人  雲惠鈴律師
被 上訴 人  黃余素卿
共      同
訴訟代理人  汪廷諭律師
上列當事人間請求所有權移轉登記事件，上訴人對於中華民國10
9年11月25日臺灣高雄地方法院109年度重訴字第158號第一審判
決提起上訴後為訴之變更，本院於111年5月11日言詞辯論終結，
判決如下：
    主      文
上訴人變更之訴駁回。
第二審訴訟費用由上訴人負擔。
    事實及理由
一、按訴狀送達後，原告不得將原訴變更或追加他訴。但請求之
    基礎事實同一者，不在此限；次按，訴之變更或追加，非經
    他造同意，不得為之。但第255條第1項第2款至第6款情形，
    不在此限，民事訴訟法第255條第1項第2款、第446條第1項
    分別定有明文。本件上訴人於原審主張其與被上訴人黃謙德
    間坐落高雄市○○區○○段00000000000地號土地（與同段621地
    號土地合稱系爭土地，分稱系爭各地號土地）存有合資契約
    ，依民法不當得利及侵權行為之法律關係，聲明求為判命：
    ㈠被上訴人應連帶將坐落系爭613、619、620地號土地所權應
    有部分1084分之385移轉登記予上訴人所有。㈡被上訴人應連
    帶給付上訴人新臺幣（下同）2,292,760元，及自起訴狀繕
    本送達翌日起至清償日止，按週年利率5%計算之利息。嗣於
    本院審理期間，以同一基礎事實，變更依民法第179條、539
    條規定求為判命：㈠被上訴人黃余素卿應將系爭613、619、6
    20 地號土地所有權應有部分1350分之385 移轉登記予上訴
    人所有。㈡被上訴人黃謙德應給付上訴人1,486,335元，及自
    起訴狀繕本送達翌日起至清償日止，按週年利率5%計算之利
    息。㈢被上訴人黃余素卿應給付上訴人1,486,335元，及自起
    訴狀繕本送達翌日起至清償日止，按週年利率5%計算之利息
    。㈣前二項給付中，有任一項之被上訴人已為給付者，於相
    同給付範圍內，其餘被上訴人於該給付範圍內同免給付責任
    （見本院卷第121頁、第281頁至至第282頁），且為被上訴
    人程序上不爭執（見本院卷第122頁），依上述規定，上訴
    人所為之訴之變更，自應予准許。又當事人在第二審為訴之
    變更合法者，原訴可認為已因而視為撤回，第一審就原訴所
    為判決，自當然失其效力，第二審法院應專就新訴為裁判，
    無須更就該判決之上訴為裁判，併予敘明。
二、上訴人主張：被上訴人黃謙德為上訴人之兄長，其於民國80
    年11月間邀約上訴人及其他手足即訴外人黃美意、鄭黃美惠
    、黃照姻、黃瑞冠（下稱黃美意等4人）成立合資契約（下
    稱系爭合資契約），共同出資以總價金1,350萬元購買系爭
    土地，上訴人出資額385萬元，除約定將系爭土地借名登記
    在被上訴人黃謙德名下（下稱系爭借名登記契約）外，並約
    定按出資比例取得系爭土地應有部分。又因被上訴人黃謙德
    不能登記為所有權人，被上訴人黃謙德遂複委任給被上訴人
    黃余素卿，將系爭土地登記在被上訴人黃余素卿名下。系爭
    合資契約雖未終止，惟上訴人已終止系爭借名登記契約，被
    上訴人黃余素卿自應將系爭613、619、620地號土地所有權
    應有部分1,350分之385移轉登記予上訴人。又系爭621地號
    土地於102年間經徵收，徵收款11,523,514元，上訴人出資
    比例為1350分之385，可分得徵收款其中3,286,335元，扣除
    被上訴人黃謙德匯付上訴人120萬元，及上訴人積欠被上訴
    人黃謙德購買系爭土地之款項60萬元後，尚應給付上訴人1,
    486,335元。為此，爰依民法第179條、539條規定提起本件
    訴訟等語。求為判命：㈠被上訴人黃余素卿應將系爭613、61
    9、620 地號土地所有權應有部分1350分之385 移轉登記予
    上訴人所有。㈡被上訴人黃謙德應給付上訴人1,486,335元，
    及自起訴狀繕本送達翌日起至清償日止，按週年利率5%計算
    之利息。㈢被上訴人黃余素卿應給付上訴人1,486,335元，及
    自起訴狀繕本送達翌日起至清償日止，按週年利率5%計算之
    利息。㈣前二項給付中，有任一項之被上訴人已為給付者，
    於相同給付範圍內，其餘被上訴人於該給付範圍內同免給付
    責任。
三、被上訴人則以：上訴人與被上訴人黃謙德一開始雖有提及共
    同出資購買系爭土地，但上訴人根本沒有出資，故上訴人與
    被上訴人黃謙德間並無系爭合資及借名登記契約存在。上訴
    人請求自無理由等語為辯，並聲明如主文所示。
四、兩造不爭執事項：
  ㈠上訴人與被上訴人黃謙德及黃美意等4人於80年間合意共同出
    資購買系爭土地。
  ㈡被上訴人黃余素卿於81年2月24日以買賣為原因，登記為系爭
    土地所有權人，其中系爭621地號土地於102年10月29日經高
    雄市政府徵收，並於103年2月12日以徵收為原因辦理所有權
    登記完畢。
  ㈢系爭621地號土地徵收款為11,523,514元。被上訴人黃謙德已
    匯款120萬元予上訴人。
五、本件爭點：上訴人與被上訴人黃謙德間就系爭土地是否有合
    資契約及借名登記契約？倘若有合資及借名登記契約，上訴
    人出資比例為何？借名登記契約是否業經終止？上訴人請求
    被上訴人黃余素卿移轉系爭613、619、620地號土地所有權
    應有部分1350分之385予上訴人，並請求被上訴人給付系爭6
    21地號徵收款按上述比例計算之款項，再扣除180萬元，有
    無理由？
六、經查：
　㈠按合夥因合夥之目的事業不能完成者而解散，合夥解散後，
    應進行清算程序，合夥財產於清償合夥債務及返還各合夥人
    之出資後，尚有賸餘者，按各合夥人應受分配之利益分配之
    ，此觀民法第692條第3款、第697條、第699條之規定自明。
    而當事人約定合資或共同出資買賣不動產，以賺取買賣差價
    之利潤者，雖非約定經營共同事業，而與民法第667條所規
    定之合夥契約未盡相同，惟其互約出資買賣不動產，並按出
    資比例分配損益之情形，仍與合夥契約性質類似，則就性質
    不相牴觸部分，非不得類推適用民法合夥之相關規定，以定
    合資人間之權義歸屬，於未經結算，不得請求分配及移轉合
    資之財產（最高法院110年度台上字第1148號裁判意旨參照
    ）。
　㈡本件上訴人與被上訴人黃謙德及黃美意等4人於80年間合意共
    同出資購買系爭土地乙節，為兩造於本院審理時不爭執（見
    本院卷第283頁），雖被上訴人抗辯上訴人實際上並未出資
    云云，惟合資契約並非要物約，上訴人實際上有無出資，出
    資金額多少，並不影響合資契約之成立，故被上訴人以上訴
    人實際上未出資為由，抗辯並無系爭合資契約云云，自不足
    採。
　㈢上訴人與被上訴人黃謙德間雖有系爭合資契約，惟上訴人就
    其出資比例，先於原審主張其資比例為1084分之385（見原
    審司調卷第11頁），再於本院審理時主張其出資比例為1,35
    0分之385（見本院卷第160頁），為被上訴人所否認。查被
    上訴人黃謙德於上訴人另案提起刑事侵占、背信告訴警詢及
    偵查時，已自陳：當時有講好上訴人出資325萬元、我出675
    萬元，...後來系爭土地只剩上訴人的出資325萬元等語（見
    臺灣高雄地方檢察署108年度偵字第11042號卷第24頁、警詢
    卷第3頁，下稱系爭刑案），雖足認上訴人應有出資325萬元
    ，惟被上訴人黃謙德同時亦陳稱還沒有和上訴人算清楚等語
    （見系爭刑案偵字卷第24頁），上訴人亦於本院審理時自陳
    合資關係仍然存在（見本院卷第159頁），故上訴人與被上
    訴人黃謙德就系爭土地間之合資契約，顯尚未經終止、結算
    。又上訴人主張其與被上訴人黃謙德間就系爭土地存有借名
    登記契約，為被上訴人所否認，且兩造對於系爭土地因出資
    額而影響其應有部分，究有多少可實際上歸屬上訴人所有，
    即上訴人究尚留有出資金額多少，存有爭執，業如前述，則
    依首開規定及說明，上訴人自不得於系爭合資契約終止、結
    算前，逕行終止其主張之借名登記契約，請求分配及移轉合
    資之財產。上訴人主張其與被上訴人黃謙德間有合資契約與
    借名登記契約，其得於合資契約終止、結算前，終止借名登
    記契約，請求分配及移轉合資之財產云云，自無所據。另上
    訴人援引之最高法院108年度台上字第2538號民事判意旨與
    本件情形不同，無從比附援引。故上訴人請求被上訴人黃余
    素卿移轉系爭613、619、620地號土地所有權應有部分1350
    分之385予上訴人，並請求被上訴人給付系爭621地號徵收款
    按上述比例計算之款項，即無所據。
七、綜上所述，上訴人於本院變更求為判命被上訴人黃余素卿應
    將系爭613、619、620 地號土地所有權應有部分1350分之38
    5 移轉登記予上訴人所有。被上訴人黃謙德應給付上訴人1,
    486,335元本息、被上訴人黃余素卿應給付上訴人1,486,335
    元本息，及被上訴人間就上開應給付金額部分負不真正連帶
    責任，均為無理由，應予駁回。
八、據上論結，本件上訴人變更之訴為無理由，爰判決如主文。
中　　華　　民　　國　　111 　年　　6 　　月　　1 　　日
                          民事第一庭
                                  審判長法官  謝靜雯
                                  法      官  邱泰錄
                                  法      官  劉傑民
以上正本證明與原本無異。
如對本判決上訴，須於判決送達後20日內向本院提出上訴狀，其
未表明上訴理由者，應於上訴後20日內向本院提出上訴理由書（
均須按他造當事人之人數附繕本）。上訴時應提出委任律師或具
有律師資格之人之委任狀，並依附註條文規定辦理。如委任律師
提起上訴者，應一併繳納上訴審裁判費。
中　　華　　民　　國　　111 　年　　6 　　月　　1 　　日
                                      書記官  林家煜
附註：
民事訴訟法第466條之1：
對於第二審判決上訴，上訴人應委任律師為訴訟代理人，但上訴
人或其法定代理人具有律師資格者，不在此限。
上訴人之配偶、三親等內之血親、二親等內之姻親，或上訴人為
法人、中央或地方機關時，其所屬專任人員具有律師資格並經法
院認適當者，亦得為第三審訴訟代理人。
第1項但書及第2項情形，應於提起上訴或委任時釋明之。